ACORDAO-COMPLETO-2477304

ACÓRDÃO 1319/2021 ATA 19/2021 - PLENÁRIO

VISTOS, relatados e discutidos estes autos em que se aprecia pedido de reexame interposto pelo Departamento Nacional de Infraestrutura de Transportes (Dnit) contra o Acórdão 1174/2015-TCU-Plenário, por meio do qual o Tribunal determinou a adoção de medidas corretivas relacionadas à obra da variante ferroviária de Camaçari/BA;
ACORDAM os Ministros do Tribunal de Contas da União, reunidos em Sessão do Plenário, diante das razões expostas pelo Relator, em:
9.1. com fundamento no art. 48, da Lei 8.443/1992, conhecer e dar provimento parcial ao pedido de reexame, para, em substituição à determinação contida no subitem 9.1.1 do acórdão recorrido, determinar, com base no art. 250, inciso II, do Regimento Interno do TCU, ao Departamento Nacional de Infraestrutura de Transportes e, consequentemente, à Diretoria de Infraestrutura Ferroviária, que condicionem a expedição de ordem de serviço para o reinício das obras da variante ferroviária de Camaçari/BA à revisão e readequação do projeto executivo, que apresenta características de projeto básico, para todo o trajeto de 18 km do empreendimento, em conformidade com diretrizes e especificações eventualmente emanadas do Ministério da Infraestrutura ou de órgão ou entidade por ele delegado, contemplando o orçamento total dos serviços necessários para a finalização das obras e incluindo: a atualização dos projetos das obras de arte especiais e as soluções das interferências não detalhadas inicialmente (redes Embasa, Brasken, e linhas Coelba) , em respeito ao disposto nos arts. 6º, inciso IX, alíneas "a" a "f", e 12 da Lei 8.666, de 1993, e à jurisprudência do Tribunal de Contas da União;
9.2. dar ciência deste acórdão ao recorrente e à Comissão Mista de Planos, Orçamentos Públicos e Fiscalização do Congresso Nacional.

Pedido de reexame interposto contra acórdão referente à Fiscalização de Orientação Centralizada (FOC) sobre as obras da variante ferroviária de Camaçari/BA.

Departamento Nacional de Infraestrutura de Transportes; Ministério da Infraestrutura.

3. Responsáveis/Recorrentes:
3.1. Responsáveis: Amauri Sousa Lima (XXX.914.026-XX); Marcelo Almeida Pinheiro Chagas (XXX.483.526-XX); Mário Dirani (XXX.508.078-XX).
3.2. Recorrente: Departamento Nacional de Infraestrutura de Transportes (04.892.707/0001-00).

13.1. Ministros presentes: Ana Arraes (Presidente), Walton Alencar Rodrigues, Benjamin Zymler, Augusto Nardes, Raimundo Carreiro, Bruno Dantas (Relator) e Jorge Oliveira.
13.2. Ministro-Substituto convocado: Marcos Bemquerer Costa.
13.3. Ministros-Substitutos presentes: André Luís de Carvalho e Weder de Oliveira.

ACORDAO-COMPLETO-2535649

Acórdão 1362/2022 - Plenário

BRUNO DANTAS

Ministro-Substituto André Luís de Carvalho.

Por registrar as principais ocorrências no andamento dos autos até o momento, resumindo os fundamentos das peças acostadas, adoto como relatório, com os ajustes necessários, a instrução da secretaria responsável pela análise do processo (peça 108) , que contou com a anuência do corpo diretivo da unidade (peças 109 e 110) :
"INTRODUÇÃO
1. Trata-se de pedido de reexame interposto pelo Departamento Nacional de Infraestrutura de Transportes (Dnit) (peça 85) , por intermédio da Diretoria de Infraestrutura Ferroviária (DIF) , contra o Acórdão 1174/2015-TCU-Plenário (peça 68) , relatado pelo Ministro André Luís de Carvalho, nos seguintes termos:
'ACORDAM os Ministros do Tribunal de Contas da União, reunidos em Sessão do Plenário, ante as razões expostas pelo Relator, em:
9.1. determinar ao Departamento Nacional de Infraestrutura de Transportes, com base no art.250, inciso II, do Regimento Interno do TCU, e consequentemente à sua Diretoria de Infraestrutura Ferroviária (DIF) que condicionem a expedição de ordem de serviço para o reinício das obras da variante ferroviária de Camaçari/BA à:
9.1.1. revisão e readequação do projeto executivo, que apresenta características de projeto básico, para todo o trajeto de 18 km do empreendimento, em conformidade com as diretrizes e especificações do programa PIL-Proferr/ANTT, contemplando o orçamento total dos serviços necessários para a finalização das obras e incluindo: a atualização dos projetos das obras de arte especiais; as soluções das interferências não detalhadas inicialmente (redes Embasa, Brasken, e linhas Coelba) , em respeito ao disposto nos arts. 6º, inciso IX, alíneas 'a' a 'f', e 12 da Lei 8.666, de 1993, e à jurisprudência do Tribunal de Contas da União;
9.1.2. reavaliação da viabilidade do contrato firmado com o Consórcio Cowan-Cotrin, com base em revisão completa do projeto e em novo orçamento do empreendimento, nos termos do art. 65, § 1º, da Lei 8.666, de 1993, firmando-se os termos de aditamentos necessários, se for o caso; e 
9.1.3. regularização das pendências quanto à desapropriação e à renovação das licenças ambientais alusivas às áreas de intervenção de engenharia da via, adotando o rito previsto na legislação federal pertinente e respeitando a jurisprudência do TCU sobre o tema;    
9.2. promover a audiência dos gestores da Diretoria de Infraestrutura Ferroviária (DIF/Dnit) a fim de que, no prazo de 15 (quinze) dias, esclareçam e justifiquem a situação atual do contrato de consultoria em gestão ambiental (Contrato 128/2013) decorrente do Pregão Eletrônico 614/2012, pactuado junto à MPB Saneamento Ltda. Em 26/2/2013, em especial, quanto às razões da paralisação da execução do ajuste, ocorrida em 30/4/2013, tendo em vista as pendências ambientais atualmente existentes para a retomada das obras da aludida variante, como definição de áreas de bota-fora e emissão de novas licenças e autorizações específicas, que deverão gerar novas condicionantes a serem observadas para as obras;
9.3. juntar cópia deste Acórdão, acompanhado do Relatório e da Proposta de Deliberação que o fundamenta, ao TC Processo 031.519/2013-0, que trata da consolidação de resultados da FOC sob a coordenação da SeinfraHidroferrovia;  
9.4. determinar que a Secex/BA promova o monitoramento do cumprimento da determinação contida no item 9.1 deste Acórdão; e
9.5. enviar cópia deste Acórdão, acompanhado do Relatório e da Proposta de Deliberação que o fundamenta, à Comissão Mista de Planos, Orçamentos Públicos e Fiscalização do Congresso Nacional, informando que, no presente processo, não foram identificados indícios de irregularidades graves com recomendação de paralisação (IG-P) , que se enquadrem no art. 98, § 1°, inciso IV, da Lei 12.919, de 24 de dezembro de 2013 (LDO 2014) , então vigente.'
HISTÓRICO
2. Trata-se, originariamente, de Fiscalização de Orientação Centralizada (FOC) sobre as obras da variante ferroviária de Camaçari/BA, coordenada pela SeinfraHidroFerrovia e executada em parceria com unidades técnicas regionais desta Corte de Contas, dentre elas a Secretaria de Controle Externo no Estado da Bahia (Secex/BA) . O objetivo da fiscalização era verificar se o investimento federal em corredores ferroviários (malha concedida) , a cargo do Dnit, tem eliminado conflitos entre a operação ferroviária e o tráfego de pessoas e veículos em perímetro urbano, de forma a reduzir os riscos de acidentes, melhorar a operação do modal e reduzir impactos socioambientais.
2.1. A partir dos trabalhos de campo e análise documental, a equipe de auditoria identificou as seguintes irregularidades: projeto executivo deficiente e não atualizado, gestão temerária do empreendimento, descumprimento de determinação exarada pelo TCU e inobservância de normas e especificações técnicas do Programa de Investimento em Logística (PIL) da Agência Nacional de Transportes Terrestres (ANTT) (PIL-Proferr/ANTT) .
2.2. Após a análise de diligências realizadas e esclarecimentos prestados pelos gestores, o Tribunal, por meio do Acórdão 1174/2015-TCU-Plenário (peça 68) , relatado pelo Ministro André Luís de Carvalho, proferiu determinações e audiências, na forma transcrita na introdução acima, com destaque à seguinte deliberação, no que interessa ao presente recurso:
'9.1.  determinar ao Departamento Nacional de Infraestrutura de Transportes, com base no art.250, inciso II, do Regimento Interno do TCU, e consequentemente à sua Diretoria de Infraestrutura Ferroviária (DIF) que condicionem a expedição de ordem de serviço para o reinício das obras da variante ferroviária de Camaçari/BA à:
9.1.1. revisão e readequação do projeto executivo, que apresenta características de projeto básico, para todo o trajeto de 18 km do empreendimento, em conformidade com as diretrizes e especificações do programa PIL-Proferr/ANTT, contemplando o orçamento total dos serviços necessários para a finalização das obras e incluindo: a atualização dos projetos das obras de arte especiais; as soluções das interferências não detalhadas inicialmente (redes Embasa, Brasken, e linhas Coelba) , em respeito ao disposto nos arts. 6º, inciso IX, alíneas 'a' a 'f', e 12 da Lei 8.666, de 1993, e à jurisprudência do Tribunal de Contas da União;
 (...) '
2.3. Insatisfeito, o Departamento Nacional de Infraestrutura de Transportes (Dnit) , por meio da Diretoria de Infraestrutura Ferroviária (DIF) , interpôs o presente pedido de reexame (peça 85) , requerendo (peça 85, p. 5) :
' (...) a revisão do item 9.1.1 do Acórdão 1174/2015, dispensando-se da obrigação de atender aos parâmetros do programa PIL, e permissão para adotar na revisão do projeto o trem-tipo TB-270, além de realizar o projeto ferroviário em bitola mista, pois para atender ao uso atual da ferrovia o projeto da variante deverá prever a implantação da bitola métrica, e somente quando os trechos adjacentes estiverem implantados em bitola larga é que deverá ser capaz de ser modificado para receber ferrovia com bitola de 1,60m.
 (...) a gentileza de se manifestar com a maior brevidade possível, uma vez que dependemos dessa definição para providenciar a atualização do projeto.'
2.4. Inicialmente, o auditor que instruiu o feito na 2ª Diretoria Técnica desta Secretaria, seguido pelo corpo dirigente da unidade, propôs medida saneadora, destinada à submissão prévia do recurso à Coordenação-Geral de Controle Externo de Infraestrutura (Coinfra) , para se manifestar sobre o pedido de reexame (peças 97-99) , proposta acatada pelo Ministro Relator (peça 100) .
2.5. A Coinfra encaminhou os autos à Secretaria de Fiscalização de Infraestrutura Portuária e Ferroviária (SeinfraPortoFerrovia) (peça 101) , que se manifestou sobre a matéria (peças 103-105) , concluindo pela pertinência das ponderações do recorrente, em que pese se deva observar as possíveis diretrizes do Ministério da Infraestrutura sobre a matéria (peça 103, p. 6) .
ADMISSIBILIDADE
3. Reitera-se o exame preliminar de admissibilidade (peças 91-92) , ratificado pelo Exmo. Ministro Relator Bruno Dantas (peça 94) , que concluiu pelo conhecimento do recurso, contudo, sem a atribuição de efeito suspensivo, em razão de intempestividade.
MÉRITO
4. Delimitação
4.1. Constitui objeto do recurso a seguinte questão: Se é cabível a alteração da determinação, constante do subitem 9.1.1 do acórdão recorrido.
5. Necessária alteração da determinação constante do subitem 9.1.1 do acórdão recorrido
5.1. O recorrente afirma ser necessário reavaliar a determinação contida no subitem 9.1.1 do acórdão recorrido, tendo em vista os seguintes argumentos:
a) A Diretoria de Infraestrutura Ferroviária (DIF) do Dnit reconhece a necessidade da revisão e readequação do projeto executivo da variante ferroviária de Camaçari/BA, contudo, solicita a reavaliação do aludido item no que tange à bitola e ao trem-tipo a serem adotados (peça 85, p. 1) ;
b) A variante de Camaçari/BA visa melhorar a operação ferroviária, com a retirada dos trilhos do perímetro urbano de Camaçari/BA e Simões Filhos/BA, e com a redução da distância de transporte, conforme demonstra figura presente no recurso (peça 85, p. 1-2) ;
c) Ao ser concluído, o empreendimento estará inserido no trecho ferroviário Belo Horizonte/MG - Salvador/BA - Recife/PE, delimitado pelas estações de Capitão Eduardo - Monte Azul; Monte Azul - Mapele; Salvador - Propriá. A ferrovia está sob a concessão da empresa Ferrovia Centro Atlântica (FCA) , e possui características técnicas diferentes daquelas preconizadas no Programa de Investimento em Logística da Agência Nacional de Transporte (PIL-Proferr/ANTT) (peça 85, p. 2) ;
d) No lançamento do Programa de Investimentos em Logística (PIL) , em agosto de 2012, estavam inclusos os trechos ferroviários Belo Horizonte/MG - Salvador/BA e Salvador/BA - Recife/PE. Contudo, posteriormente, a ANTT realizou a Tomada de Subsídios 15/2013, visando receber contribuições aos estudos preliminares do trecho entre Belo Horizonte/MG e Candeias/BA, mas os estudos apresentados não abrangem a variante ferroviária de Camaçari/BA (peça 85, p. 2-3) ;
e) Por intermédio do Memorando 45/2015/COPES/SUFER, a ANTT encaminhou as diretrizes técnicas presentes no item 4.5.1 do Volume I, Relatório II, do Estudo Preliminar de Engenharia para o trecho ferroviário entre Manuel Vitorino/BA - Candeias/BA, o qual, todavia, não abrange a variante ferroviária de Camaçari/BA (peça 85, p. 3 e 12) ;
f) Na nova etapa do PIL-Proferr/ANTT, para o período 2015-2018, foram previstas ações em trechos ferroviários que não possuem interferência direta com a variante ferroviária de Camaçari/BA. Para essa nova etapa do programa, o portfólio de obras estava em definição (peça 85, p. 3) ;
g) Por intermédio do Ofício 218/2015/SUFER, a ANTT informou que a obra da variante ferroviária de Camaçari/BA fazia parte das negociações com a concessionária FCA, pertinentes às tratativas para uma possível prorrogação do seu contrato de concessão (peça 85, p. 3 e 14) ;
h) Na Declaração de Rede da FCA, constante no sítio eletrônica da ANTT, conforme consulta realizada em 16/11/2015, o trecho ferroviário entre as estações de Capitão Eduardo e Monte Azul, com extensão de 752,54km, possui 52,14 km em bitola mista (métrica e larga) e 700,40km em bitola métrica. Ademais, o trecho entre as estações de Mapele e Monte Azul, com extensão de 854,22km, e o trecho entre as estações Mapele e Propriá, com extensão de 528,78km, foram construídos em bitola métrica (peça 85, p. 3) ;
i) Ao se cotejar a ferrovia existente com o projeto aprovado, bem como as características necessárias para atender o PIL, destaca-se a carga móvel vertical a ser considerada nos projetos estruturais de obras novas (peça 85, p. 3) ;
j) No que tange à capacidade de carga das obras de arte existentes, a quantidade admissível por eixo para os trechos Propriá - Salvador e Mapele - Monte Azul é de 20 toneladas, e no trecho Monte Azul - Capitão Eduardo, de 25 toneladas por eixo. A norma NBR 7189/1985 da ABNT, 'Cargas móveis para projeto estrutural de obras ferroviárias', em seu item 2, transcrito no recurso, indica condições específicas para o trem-tipo a ser adotado nos projetos. A norma prevê trem-tipo TB-360, para ferrovias sujeitas a transporte de minério de ferro ou carregamentos equivalentes; e TB-270, para ferrovias sujeitas a transporte de carga geral (peça 85, p. 4) ;
k) A Declaração de Rede FCA 2015 revela que os trens transportam cargas diversas e que as cargas que podem ser consideradas minério de ferro ou equivalentes circulam preferencialmente no trecho Mapele - Monte Azul - Capitão Eduardo, realizando cargas e descargas no Porto de Aratu/BA, não fazendo uso do trecho no qual se pretende implantar a variante ferroviária de Camaçari/BA (peça 85, p. 4) ;
l) O projeto visa a construção de uma variante ferroviária inserida numa ferrovia operacional, com extensão superior a 2000km, com bitola métrica e capacidade de carga inferior a 25 toneladas por eixo (peça 85, p. 4) ;
m) O projeto executivo da variante ferroviária de Camaçari/BA, de bitola métrica, propõe plataforma ferroviária de 7,00m de largura nos cortes e de 6,10m de largura nos aterros, sendo possível implantar a ferrovia com bitola de 1,60m (peça 85, p. 4) ;
n) Caso toda a ferrovia adjacente não seja readequada, a construção da variante em bitola de 1,60m inviabilizará sua utilização (peça 85, p. 5) ;
o) As obras de arte especiais do projeto, pontes e viadutos, têm tabuleiro com largura de 6,00m, podendo, se necessário, receber ferrovia com bitola de 1,60m;
p) As obras de arte especiais, pontes e viadutos, foram projetadas para o trem-tipo TB-270, utilizadas para ferrovias sujeitas a transporte de carga geral, segundo a Norma NBR 7189 (peça 85, p. 5) ;
q) O projeto está inserido em área de proteção permanente (peça 85, p. 5) ; e
r) Impõe-se, portanto, a revisão do item 9.1.1 do Acórdão 1174/2015-TCU-Plenário, com a dispensa da obrigação de atender aos parâmetros do PIL/ANTT, e permissão para adotar na revisão do projeto o trem-tipo TB-270, além de realizar o projeto ferroviário em bitola mista, pois para atender ao uso da ferrovia o projeto da variante ferroviária deve prever a implantação da bitola métrica, e somente após a implantação dos trechos adjacentes em bitola larga poderia ser modificado para receber ferrovia com bitola de 1,60m (peça 85, p. 5) .
5.2. A SeinfraPortoFerrovia, por sua vez, ao ser ouvida sobre o recurso, considerou pertinente a defesa do recorrente (peça 103) , com base nos seguintes argumentos resumidos:
a) A construção da variante de Camaçari em bitola de 1,60m poderia inviabilizar a utilização da obra, tendo em vista que os trechos adjacentes operam com bitola métrica (peça 103, p. 5) ;
b) A 2ª Etapa do PIL 2015-2018 inclui trechos ferroviários que não possuíam interferência direta com a variante de Camaçari/BA. Logo, as razões para a equipe de auditoria indicar a necessidade de atendimento a esse programa não se mantiveram, inclusive, tendo havido substituição pelo Programa de Parceria de Investimentos (PPI) , previsto na Lei 13.334/2016, com parâmetros a serem definidos em relação ao trecho em discussão nos autos (peça 103, p. 6) ; e
c) Atualmente, compete ao Ministério da Infraestrutura a formulação, coordenação e supervisão das políticas públicas em transporte ferroviário (peça 103, p. 6) .
5.3. Diante disso, concluiu a unidade técnica especializada (peça 103, p. 6) :
'26. Em face da solicitação apresentada pela Serur (peça 97, item 5.3) em razão do pedido formulado pela DIF/Dnit por intermédio do Ofício 831/2015 (peça 85, p. 1-5) , em que pese a pertinência das ponderações da recorrente, considerando a revogação do Programa de Investimentos em Logística (PIL/Proferr) , e o longo decurso de tempo de apresentação da peça recursal, entende-se que a definição sobre o tipo de bitola a ser empregada na variante ferroviária de Camaçari/BA compete ao Dnit, de acordo com o contexto atual, devendo o projeto executivo ser atualizado conforme as diretrizes vigentes do Ministério da Infraestrutura.'
Análise
5.4. Os argumentos do recorrente estão parcialmente corretos. A alteração nas conjunturas fática e jurídica em que se fundamentou o acórdão recorrido impõe modificação do julgado e adequação ao panorama atual, como destaca a unidade técnica especializada. 
5.5. Cabe contextualizar, inicialmente, que a implantação da variante ferroviária de Camaçari/BA (EF 431) , com 18,68 km de extensão, era obra prevista no então Programa de Aceleração do Crescimento (PAC) do governo federal. O objetivo dessa construção é eliminar a interferência do tráfego ferroviário em centros urbanos da região metropolitana de Salvador, de modo a melhorar a produtividade do modal ferroviário até o Porto de Aratu/BA, além de dar maior segurança e bem estar à população local.
5.6. Lembre-se ainda, que, conceitualmente, 'variante' se trata de nova linha ferroviária, abrangendo mais de um município. No caso, as obras envolveriam a retirada de trilhos existentes no perímetro urbano das cidades de Camaçari/BA e Simões Filho/BA, em trecho delimitado pelas estações Capitão Eduardo - Monte Azul; Monte Azul - Mapele; Salvador - Propriá, entre Belo Horizonte/MB, Salvador/AB e Recife/PE, como explica o recorrente.
5.7. Conforme consta do relatório do acórdão recorrido (peça 69, p. 3) , por meio da Portaria 495/2010, o Dnit aprovou o projeto executivo do empreendimento e realizou o certame para a realização das obras da variante. Da Concorrência Pública 181/2010-00, restou vencedor o consórcio Cowan-Cotrin, formado pelas empresas Cowan S/A e Cotrin Construtora Trindade Ltda. O Contrato 851/2010 foi assinado pelas partes em 28/10/2010, tendo o Dnit emitido ordem de serviço em 22/11/2010.
5.8. Todavia, após variados problemas, como atrasos nas contratações de supervisão e consultoria ambiental e desapropriações, as obras foram paralisadas, em 18/2/2011; e se mantém paralisadas até os dias atuais.
5.9. Conforme informação constante do sítio do Dnit na internet, atualizada em 18/6/2020, o contrato para a conclusão da Variante Ferroviária de Camaçari/BA se encontra paralisado, pois a empresa que ganhou a licitação solicitou a rescisão do ajuste. Além disso, o Termo de Referência da Revisão de Projeto está em elaboração (Disponível em: Acesso em 30 mar 2021.
5.10. É importante ressaltar que a presente auditoria teve por objetivo verificar se o investimento federal em corredores ferroviários (malha concedida) tem eliminado conflitos entre a operação ferroviária e o tráfego em perímetro urbano.
5.11. Como resultado dos trabalhos de auditoria, o Tribunal identificou que ainda se encontravam pendentes deficiências no projeto básico/executivo, identificadas em processos anteriores desta Corte, colocadas no Acórdão 1666/2008-TCU-Plenário (TC Processo 013.296/2007-7) , relatado pelo Ministro Ubiratan Aguiar, como a ausência de estudos das jazidas de matérias de terraplenagem, bem como o Acórdão 670/2012-TCU-Plenário, Relator Ministro André Luís de Carvalho (TC Processo 001.306/2011-1) .
5.12. Além disso, os técnicos constataram, com base em documentação do próprio Dnit, que o projeto de construção da variante estaria em desconformidade com as especificações de ferrovias do Programa de Investimentos em Logística (PIL) , da Agência Nacional de Transportes Terrestres (ANTT) , sobretudo, a questão a bitola férrea a ser construída. 
5.13. Sobre esse tema, cabe informar haver tipos distintos de bitolas, a saber: estreita (de 1 metro) , padrão (1,435m) ; e larga, de 1,60m, podendo haver ferrovia com bitola mista, ou seja, com medidas estreitas e largas simultaneamente. Essa informação é relevante na condução de políticas públicas envolvendo a malha ferroviária nacional, tendo em vista a necessidade de integração entre os trechos.
5.14. Nessa linha, o PIL-Proferr/ANTT consistiu em projeto do Governo Federal, lançado em 15/8/2012, com a finalidade de aumentar a malha rodoviária e ferroviária do país, de modo a dar maior agilidade logística e redução de custos de transportes no Brasil.
5.15. As especificações para as ferrovias desse programa, à época, conforme consta do relatório do acórdão recorrido, eram as seguintes (peça 69, p. 8-9) :
'1. Geometria
¿ Raio mínimo: 500,00m;
¿ Velocidade máxima de projeto 80 km/h;
¿ Faixa de domínio: 40 m para linha singela, 60 m para linha dupla e 80 m para os pátios;
¿ Rampas máximas: 1% em ambos os sentidos.
2. Terraplenagem
¿ Largura de 8,50 m para corte e aterro na plataforma e caimento de 3,0%
¿ Largura de 14,00 m para corte e aterro nos pátios e caimento de 3,0%.
3. Superestrutura
¿ Bitola: 1,60 m;
¿ Trilho: 68 kg/m;
¿ Dormente: monobloco de concreto com 2,80 m de comprimento;
¿ Taxa de dormentação: 1.640 dormentes/km;
¿ Tipo de fixação: elástica;
¿ Altura do lastro: 0,30 m;
¿ Largura do ombro do lastro: 0,30 m;
¿ Talude do lastro (V:H) : 2:3;
¿ Comprimento das barras de trilho: 240 m;
¿ Tipo de solda: Elétrica - flash butt;
¿ Tala de junção: 6 furos.
4. Pátios de cruzamento
¿ Entrevias: 5,50 m;
¿ AMV:
1:14 para o desvio;
1:20 para linha principal.
¿ Distância min. entre pontas de agulhas nos AMV (cruzamento - desvio) : 40 m;
¿ Tipo de dormentes para AMV: Madeira (padrão) ;
¿ Rampa máxima: 0,25%
¿ Distância entre os pátios: 50 km.
5. Pavimento Ferroviário
¿ Carga por eixo: mínimo de 37,5 toneladas por eixo.'
5.16. A DIF/Dnit, em processo administrativo, identificou que o projeto executivo das obras da variante, elaborado pela empresa contratada, estaria em desconformidade com as especificações de ferrovias do PIL-Proferr/ANTT, conforme trecho de despacho do órgão, datado de 2014, também transcrito no relatório da deliberação recorrida (peça 69, p. 8) :
'Transcreve-se na sequência, trecho do recente Despacho COOROB/CGOFER/DIF 116/2014, de 24/3/2014, que noticia que a readequação de projeto, prestes a ser aprovada, não está de acordo com as diretrizes para novas ferrovias contidas no citado programa. Não obstante, a DIF/ Dnit estaria dando andamento ao processo:
'' (...) 2. A análise técnica da documentação referente à revisão de projeto encaminhada pelo Consórcio consta materializada no Parecer Técnico CMC-OAE01-EMT-2012, elaborado pelo consórcio responsável pelo assessoramento técnico da Diretoria de Infraestrutura Ferroviária (folhas 1693 a 1698) , e no entendimento da Coordenação de Obras Ferroviárias expresso nos Despachos 454/2012/COOROB/CGOFER/DIF (folhas 1743 a 1746) e 469/2012 - COOROB/CGOFER/DIF (folhas 1768 a 1773) ''.
 (...) 6. Estando em andamento, portanto, as ações que conformam as pendências impeditivas à continuidade das obras expressas no Ofício 101/2011/DIF, deve ser procedida a realização das ações preparatórias à consecução do aditamento contratual pretendido.
7. Cumpre destacar, por fim, que o projeto da variante não observa as disposições definidas pela Agência Nacional de Transportes Terrestres acerca dos novos empreendimentos previstos para o Programa de Investimentos em Logística. A situação foi apresentada à Secretaria de Fomento para Ações em Transporte por meio dos Ofícios 396/2013 - DIF e 08/2014 - DIF e, não tendo havido orientação expressa acerca do direcionamento das ações a serem processadas, restou à Coordenação de Obras Ferroviárias a manutenção da concepção do projeto originalmente pactuado'.
Acerca da matéria, consta do item 9 da Ata de Reunião DIF de 25/4/2014, que o Dnit iria instar novamente a Secretaria de Fomento em Ações de Transporte do Ministério dos Transportes (MT) a se manifestar acerca da indefinição decorrente da previsão de execução do empreendimento em bitola métrica frente às novas disposições do programa PIL para adequação da malha em bitola larga.'
5.17. De fato, ao se verificar a documentação que embasou a análise técnica, constante da peça 31 dos autos, especialmente a Nota Técnica EXT11-MAK-2013 (peça 31, p. 4-14) da empresa Serviços Técnicos de Engenharia S/A, verificam-se disparidades do projeto da variante com as diretrizes do PIL da ANTT. Note-se, nesse sentido, a tabela comparativa à peça 15, p. 12.
5.18. O projeto do Dnit previa execução em bitola métrica, enquanto o PIL exigiria malha em bitola larga. As necessárias alterações nas obras da variante poderiam ensejar revisão contratual superior ao limite de 25% previsto na Lei 8.666/1993 ou dificuldades na adaptação do trecho ao sistema. Em razão disso, o Dnit chegou a cogitar se seria melhor adequar o planejado ou mesmo ponderar a inclusão desse trecho no Programa de Investimentos em Logística (peça 31, p. 15) :
'5 Considerando-se que o projeto da obra contratada pelo Dnit é em bitola métrica, e a fim de evitar divergências do empreendimento com o Programa Nacional de Investimento em Logística, podendo-se ainda ponderar que o ramal ferroviário seja incluso no PIL, solicitamos manifestação quanto à situação da obra da Variante Ferroviária de Camaçari.'
5.19. A definição do projeto logístico com homogeneidade nas características da malha ferroviária, sobretudo na definição das bitolas, implica em viabilidade do trânsito dos veículos e redução de custos, como destacou a SeinfraHidroFerrovia, em manifestação transcrita no relatório do acórdão recorrido (peça 69, p. 29) :
'18. A esse respeito, o documento apresentado pelo Dnit à peça 33 não informa qualquer providência que tenha sido tomada no sentido de adequar ao projeto da obra ao PIL, em especial na questão da diferença de bitolas.
19. As definições técnicas trazidas pelo PIL impactam diretamente no resultado pretendido à execução da obra. Tais definições da obra condicionam o resultado final do empreendimento.
20. A título exemplificativo, o raio de curvatura, o grau de inclinação das rampas, o tipo de tratamento das interferências (passagem em nível versus passagem inferior ou superior) e, essencialmente, a bitola da via, determinam o quanto de carga pode passar por um determinado trecho em um determinado período de tempo.
21. Caso tais definições não sejam respeitadas, um trecho como um contorno ferroviário pode vir a se tornar um gargalo dentro da malha ferroviária, exigindo velocidades menores que aquelas previstas e, especialmente, impedindo a passagem de trens com bitola diferente daquela utilizada.'
5.20. Por conta disso, o Programa de Investimento em Logística envolvia regras uniformes para os trechos ferroviários nele inseridos, com vistas ao desenvolvimento do modal ferroviário integrado no país.
5.21. Entretanto, a conjuntura enfrentada pela unidade técnica quando da prolação do acórdão recorrido em 2015 se alterou profundamente, como destaca o recorrente e ratifica a unidade técnica especializada.
5.22. O Programa de Investimento em Logística foi lançado em 15/8/2012, mas o modelo legal que lhe deu sustentação constou do Decreto 8.129, de 23/10/2013, que instituiu a política de livre acesso ao Subsistema Ferroviário Federal, dentre outros temas. Esse regulamento foi revogado pelo Decreto 8.875, de 11/10/2016, sem a inserção de novas normas.
5.23. Quando da instauração do programa, constavam 12 projetos ferroviários, dentre eles o trecho de Salvador a Recife que, por certo, teria interferência direta com a variante de Camaçari/BA, conforme consta de nota informativa do Ministério do Transportes, juntada pelo recorrente (peça 85, p. 6) .
5.24. Entretanto, a 2ª Etapa do PIL, atinente ao período de 2015-2018, deixou de incluir parcelas de ferrovias com interferência direta com a variante de Camaçari, envolvendo apenas os seguintes trechos: Norte - Sul (Palmas - Anápolis e Barcarena Açailândia) ; Norte Sul (Anápolis - Estrela D'Oeste -Três Lagoas) , Lucas do Rio Verde - Miritituba; Rio - Vitória; e Bioceânica (peça 85, p. 6) .
5.25. De outra sorte, confirmou a unidade técnica especializada que os trechos ferroviários adjacentes à variante ferroviária de Camaçari/BA (Mapele - Monte Azul e Salvador - Propriá) , sob a administração da empresa Ferrovia Centro-Atlântica S/A (FCA) , ainda operam com a utilização de bitola métrica (peça 102, p. 1 e 3) . Logo, de fato, como afirma o recorrente, a construção do trecho de Camaçari/BA em bitola larga (1,60 m) poderia inviabilizar a utilização coordenada das vias férreas.
5.26. Nota-se, assim, que o Governo Federal poderá dar às obras do trecho ferroviário de Camaçari nova conformação no projeto logístico nacional, podendo inserir outros parâmetros técnicos e finalidades dentro da malha ferroviária ou mesmo a depender da nova estrutura de deslocamento de produtos no país, como relatado em documentos do Dnit (peça 85, p. 6, item 4; e p. 14) . Logo, está claro que os fundamentos fáticos e jurídicos que embasaram a deliberação recorrida não se mantiveram, como afirma o recorrente e ratifica a unidade técnica especializada.
5.27. Inclusive, nos últimos anos se tem discutido amplamente o próprio modelo de Estado, com o aprofundamento dos debates sobre parcerias público-privadas. Inclusive, o PIL-Proferr/ANTT foi substituído, em termos objetivos, pelo Programa de Parceria de Investimentos (PPI) , previsto na Lei 13.334/2016, na forma relatada pela SeinfraPortoFerrovia.
5.28. Dessa forma, a parcela da determinação contida no item 9.1.1 do acórdão recorrido, ao fazer referência à conformidade do projeto executivo das obras da variante de Camaçari com as diretrizes e especificações do programa PIL-Proferr/ANTT não se sustenta.
5.29. De outro lado, lembra a SeinfraPortoFerrovia, corretamente, que, no panorama atual da Administração Pública brasileira, nos termos do art. 35 da Lei 13.884/2019, compete ao Ministério da Infraestrutura a formulação, coordenação e supervisão das políticas públicas em transporte ferroviário. Dessa forma, cabe a este órgão a inserção da variante de Camaçari no contexto de eventual programa logístico, de modo a estabelecer parâmetros técnicos comuns.
5.30. Por oportuno, mesmo os parâmetros a que se refere o recorrente nas alterações a serem realizadas no projeto executivo das obras da variante de Camaçari/BA, quando da interposição do recurso em 2015, com informações sobre o uso de bitola métrica e trem-tipo TB-270, mas com capacidade de receber, posteriormente, bitola de 1,60m, certamente deverão ser repensados e atualizados. 
5.31. O órgão faz referência à Norma NBR 7189, a qual, em consulta ao catálogo da ABNT na internet, encontra-se cancelada, desde 20/7/2015, data, inclusive, anterior ao recurso em análise, não sendo mais utilizada pelo setor (Disponível em: Acesso em 31 mar 2021) .
5.32. Dessa forma, o recorrente deverá observar as normas técnicas atuais e eventuais parâmetros técnicos estabelecidos em políticas abrangentes sobre a logística nacional estabelecidos pelo Ministério da Infraestrutura, que incluam a variante de Camaçari/BA, dos quais não se tem conhecimento até o momento. 
5.33. De outra sorte, não se pode olvidar que os demais achados de auditoria relacionados às fragilidades no projeto executivo das obras da variante de Camaçari/BA e que também fundamentaram a deliberação recorrida se mantém. Nesse sentido, o recorrente não se insurge sobre as seguintes deficiências na versão até então mais recente do documento, resumidas no relatório do acórdão recorrido (peça 69, p. 29) :
a) desatualização de projetos de obras de arte especiais com a ausência de soluções para diversas interferências na via;
b) ausência de levantamento de jazidas; e
c) ausência de orçamento detalhado para todas as obras e serviços de engenharia.
5.34. Dessa forma, não obstante caiba o atendimento do requerido na peça recursal quanto a desobrigar o Dnit e, por conseguinte, a DIF de seguir os parâmetros técnicos do PIL-Proferr/ANTT, já alterado e diante da mudança nas circunstâncias fáticas envolvidas, faz-se necessária a manutenção da determinação contida no item 9.1.1 do acórdão recorrido, com as alterações que ora se propõem.
CONCLUSÃO
6. Das análises anteriores, conclui-se que:
a) A alteração nas conjunturas fática e jurídica em que se fundamentaram o acórdão recorrido impõe modificação do julgado e adequação ao panorama atual;
b) Compete ao Ministério da Infraestrutura a formulação, coordenação e supervisão das políticas públicas em transporte ferroviário.
6.1. Assim, diante das mudanças fáticas e jurídicas envolvendo o Programa de Investimentos em Logística que embasou a deliberação recorrida e tendo em vista o tempo transcorrido desde a interposição do recurso, impõe-se a modificação do item 9.1.1 julgado recorrido, de modo a desobrigar a DIF/Dnit de observar os parâmetros inicialmente estabelecidos no julgado. 
6.2. Entretanto, o órgão se mantém obrigado a observar eventuais paradigmas técnicos emanados do Ministério da Infraestrutura ou órgão ou entidade por ele delegado, acerca da formatação da malha ferroviária a serviço da logística nacional. Além disso, os demais achados presentes no acórdão combatido não foram objeto de reclamação do recorrente, mantendo-se incólume o julgado nesses pontos.
PROPOSTA DE ENCAMINHAMENTO
7. Diante do exposto, com fundamento no artigo 48, da Lei 8.443/1992, submetem-se os autos à consideração superior, com posterior encaminhamento ao Gabinete do Relator, propondo:
a) conhecer do recurso e, no mérito, dar-lhe provimento parcial, para, em substituição à determinação contida no subitem 9.1.1 do acórdão recorrido, determinar ao Departamento Nacional de Infraestrutura de Transportes, com base no art.250, inciso II, do Regimento Interno do TCU, e, consequentemente, à Diretoria de Infraestrutura Ferroviária que condicionem a expedição de ordem de serviço para o reinício das obras da variante ferroviária de Camaçari/BA à revisão e readequação do projeto executivo, que apresenta características de projeto básico, para todo o trajeto de 18 km do empreendimento, em conformidade com diretrizes e especificações eventualmente emanadas do Ministério da Infraestrutura ou de órgão ou entidade por ele delegado, contemplando o orçamento total dos serviços necessários para a finalização das obras e incluindo: a atualização dos projetos das obras de arte especiais; as soluções das interferências não detalhadas inicialmente (redes Embasa, Brasken, e linhas Coelba) , em respeito ao disposto nos arts. 6º, inciso IX, alíneas 'a' a 'f', e 12 da Lei 8.666, de 1993, e à jurisprudência do Tribunal de Contas da União;
b) comunicar a deliberação que vier a ser proferida por esta Corte ao recorrente, à Comissão Mista de Planos, Orçamentos Públicos e Fiscalização do Congresso Nacional e aos demais interessados."
É o relatório.

não há.

Não atuou.

AUDITORIA. FISCALIZAÇÃO DE ORIENTAÇÃO CENTRALIZADA (FOC). VARIANTE FERROVIÁRIA DE CAMAÇARI/BA. DNIT. PROJETO EXECUTIVO DEFICIENTE E DESATUALIZADO. GESTÃO TEMERÁRIA DO EMPREENDIMENTO. PENDÊNCIAS VERIFICADAS NAS DESAPROPRIAÇÕES E NA GESTÃO AMBIENTAL. DETERMINAÇÕES. OITIVA. CIÊNCIA AO CONGRESSO NACIONAL. PEDIDO DE REEXAME. ALTERAÇÃO NAS CONJUNTURAS FÁTICA E JURÍDICA EM QUE SE FUNDAMENTARAM O ACÓRDÃO RECORRIDO. NECESSÁRIA MODIFICAÇÃO DO JULGADO E ADEQUAÇÃO AO PANORAMA ATUAL. FORMULAÇÃO, COORDENAÇÃO E SUPERVISÃO DAS POLÍTICAS PÚBLICAS EM TRANSPORTE FERROVIÁRIO. COMPETÊNCIA DO MINISTÉRIO DA INFRAESTRUTURA. PROVIMENTO PARCIAL. ALTERAÇÃO DE DETERMINAÇÃO.

RELATÓRIO DE AUDITORIA (RA)

Secretaria de Recursos (Serur); Secretaria de Fiscalização de Infraestrutura Portuária e Ferroviária (SeinfraPortoFerrovia).

Trata-se de pedido de reexame interposto pelo Departamento Nacional de Infraestrutura de Transportes (Dnit) , por intermédio da Diretoria de Infraestrutura Ferroviária (DIF) , contra o Acórdão 1174/2015-TCU-Plenário, que julgou auditoria realizada nas obras da variante ferroviária de Camaçari/BA e, no que importa a este recurso, determinou o seguinte:
"9.1. determinar ao Departamento Nacional de Infraestrutura de Transportes, com base no art.250, inciso II, do Regimento Interno do TCU, e consequentemente à sua Diretoria de Infraestrutura Ferroviária (DIF) que condicionem a expedição de ordem de serviço para o reinício das obras da variante ferroviária de Camaçari/BA à:
9.1.1. revisão e readequação do projeto executivo, que apresenta características de projeto básico, para todo o trajeto de 18 km do empreendimento, em conformidade com as diretrizes e especificações do programa PIL-Proferr/ANTT, contemplando o orçamento total dos serviços necessários para a finalização das obras e incluindo: a atualização dos projetos das obras de arte especiais; as soluções das interferências não detalhadas inicialmente (redes Embasa, Brasken, e linhas Coelba) , em respeito ao disposto nos arts. 6º, inciso IX, alíneas "a" a "f", e 12 da Lei 8.666, de 1993, e à jurisprudência do Tribunal de Contas da União;"  (destaquei) 
A variante visa a melhorar a operação ferroviária, com a remoção do tráfego do perímetro urbano de Camaçari/BA e Simões Filhos/BA e redução da distância de transporte. Ela está delimitada pelas estações Capitão Eduardo - Monte Azul, Monte Azul - Mapele e Salvador - Propriá, do trecho Belo Horizonte - Salvador - Recife, sob concessão da Ferrovia Centro Atlântica.
A obra foi contratada por meio da Concorrência Pública 181/2010-00, vencida pelo consórcio Cowan-Cotrin, formado pelas empresas Cowan S/A e Cotrin Construtora Trindade Ltda., com o qual foi firmado o Contrato 851/2010. A ordem de serviço foi emitida em 22/11/2010, porém em decorrência de atrasos por motivos diversos, a obra foi paralisada em 18/2/2011 e se mantém assim até hoje.
A auditoria teve por objetivo verificar se o investimento federal em corredores ferroviários (malha concedida) vinha eliminando conflitos entre a operação ferroviária e o tráfego em perímetro urbano.
Uma das irregularidades apontadas na auditoria diz respeito à especificação da bitola do trilho ferroviário contida no projeto executivo. Diferentemente das diretrizes do Programa de Investimento em Logística (PIL) da Agência Nacional de Transportes Terrestres (ANTT) , então vigente, que determinavam a utilização de bitola larga (1,60 m) , o projeto previa bitola métrica (1,00 m) .
Em consequência, o acórdão recorrido determinou ao Dnit, entre outros, que adequasse o projeto executivo aos padrões estabelecidos no PIL. 
Insatisfeito, o Dnit interpôs este pedido de reexame, em que requer:
" (...) a revisão do item 9.1.1 do Acórdão 1174/2015, dispensando-se da obrigação de atender aos parâmetros do programa PIL, e permissão para adotar na revisão do projeto o trem-tipo TB-270, além de realizar o projeto ferroviário em bitola mista, pois, para atender ao uso atual da ferrovia, o projeto da variante deverá prever a implantação da bitola métrica, e somente quando os trechos adjacentes estiverem implantados em bitola larga é que deverá ser capaz de ser modificado para receber ferrovia com bitola de 1,60m." (destaquei) 
Em síntese, a autarquia argumenta que: a) teria havido profunda alteração nas circunstâncias fáticas desde a prolação do acórdão; b) o trecho de ferrovia em questão não faria mais parte do PIL, e não lhe seriam mais aplicáveis as diretrizes específicas do aludido programa; c) a variante ferroviária de Camaçari/BA estaria compreendida em trecho de mais de 2.000 Km, majoritariamente executado em bitola métrica, de modo que a implantação do contorno em bitola larga poderia torná-lo inservível; d) a largura da plataforma ferroviária prevista em projeto permitiria a implantação futura de ferrovia com bitola de 1,60 m, inclusive nas obras de arte especiais, pontes e viadutos; e e) dado o padrão de tráfego no trecho em questão e a capacidade de carga das obras de arte dos segmentos adjacentes, o atendimento ao trem-tipo TB-270, proposto pelo Dnit, seria adequado.
Após colher o parecer da Secretaria de Fiscalização de Infraestrutura Portuária e Ferroviária (SeinfraPortoFerrovia) (peças 103-105) , a Serur considera parcialmente procedentes os argumentos do Dnit, enfatizando a necessidade de que o projeto executivo seja adequado às especificações do Ministério da Infraestrutura ou quem por ele delegado, e não simplesmente observe o padrão trem-tipo TB-270. Ademais, reitera os outros itens do acórdão recorrido, contra os quais não foram levantadas objeções.
Nesse sentido, propõe o conhecimento do recurso e o seu provimento parcial.
***
Preliminarmente, ratifico o despacho exarado no sentido de que o presente recurso merece ser conhecido, nos termos dos artigos 32, I, e 48 da Lei 8.443/1992, c/c os artigos 285, § 2º, e 286, parágrafo único, do Regimento Interno doTCU.
Quanto ao mérito, concordo com a análise promovida pela Secretaria de Recursos, razão pela qual incorporo os seus argumentos como razões de decidir.
Em uma ferrovia, a bitola representa a distância entre os dois trilhos. Apesar de existirem diversas medidas no mundo todo, a bitola considerada padrão é a de 1,435 m (standard, ou bitola Stephenson) , majoritariamente utilizada nos Estados Unidos e na Inglaterra. No Brasil, as bitolas mais comuns são a larga (1,60 m) e a métrica (1,00 m) , com a absoluta predominância dessa última. 
A definição da bitola repercute em diversas características da linha férrea, a destacar a capacidade de carga, a velocidade máxima admitida e os raios de curvatura. Grosso modo, bitolas mais estreitas implicam menor estabilidade, velocidade e capacidade de carga. Em contrapartida, admitem raios de curvatura menores. 
Não obstante, o fator mais importante a ser considerado em tal definição é a possibilidade de integração, para que haja intercâmbio de tráfego e as redes não fiquem ilhadas e subutilizadas (http://marcusquintella.com.br/sig/lib/uploaded/estudos/ESTUDO_DE_BITOLAS.pdf., acesso em 4/5/2021) .
No contexto do PIL, a diretriz da ANTT foi executar todas as linhas na bitola larga. Entretanto, o programa foi descontinuado antes mesmo de a obra em questão ter sido executada. De lá para cá, vários anos passaram, e, conforme relata da unidade instrutora, o próprio PIL foi substituído pelo Programa de Parceria de Investimentos, previsto na Lei 13.334/2016.
A respeito, vale informar que no dia 6/1/2021 foi colocada em consulta pública a prorrogação antecipada da concessão da Ferrovia Centro-Atlântica, com previsão da possibilidade de investimentos cruzados, o que poderia envolver o próprio trecho da variante de Camaçari/BA. Conforme nota no site do Ministério da Economia: "No processo de prorrogação antecipada da concessão poderão ser adicionados como obrigação por parte da concessionária novos investimentos na própria malha ou em outras intervenções na malha ferroviária nacional (investimentos cruzados) como alternativa à parte do valor de outorga a ser paga à União" (https://www.gov.br/economia/pt-br/assuntos/noticias/2021/janeiro/iniciado-prazo-de-consulta-publica-da-concessao-da-ferrovia-centro-atlantica, acesso em 4/5/2021) .
Nessa mesma divulgação da prorrogação consta que o trecho concedido possui 7.215 Km de extensão, sendo quase todo em bitola métrica, apenas 130 Km em bitola mista. Tal fato corrobora a preocupação externada pelo DNIT no sentido de que a execução da variante em bitola larga poderia comprometer a sua utilidade.
Nesse sentido, considerando as novas circunstâncias fáticas delineadas, tenho por legítima a atualização do projeto à luz das diretrizes atuais, em busca da forma mais adequada ao atendimento do interesse público.
Tendo em vista os relevantes impactos da definição da bitola na viabilização do sistema ferroviário nacional, ela não pode ser considerada um pormenor técnico. Por essa razão, e em conformidade com art. 35 da Lei 13.844/2019, entendo que tal decisão cabe ao Ministério da Infraestrutura, diretamente ou por delegação, dentro da sua missão de formular a política nacional de transporte ferroviário. 
A definição deve considerar, em termos atuais, fatores como: itens trafegáveis, capacidade de carga, rampa máxima, raio mínimo de curvatura, estabilidade, velocidade de tráfego, compatibilidade e integração entre trechos, quebra de monopólio, possibilidade/viabilidade de implantação de bitola mista no futuro, mercado fornecedor de trens segundo a bitola, entre outros.
Com relação, especificamente, à possibilidade de implantação da bitola mista, vale enfatizar que o standard mundial não é nem a bitola larga nem a métrica, mas a de 1,435 m. 
Nesse sentido, sem fazer qualquer juízo sobre a bitola a ser adotada, papel que cabe ao órgão responsável, é válido mencionar que eventual implantação do sistema misto seria, em tese, mais fácil se for realizada a partir da bitola larga instalada. Isso porque as ferrovias construídas com bitolas largas possuem dormentes mais longos e plataformas mais largas. Nessa hipótese, a implantação posterior da bitola mista consistiria, basicamente, na inserção de um terceiro trilho intermediário. 
Diferentemente, partindo da bitola métrica, caso o projeto não preveja a possibilidade de alargamento futuro, há uma chance maior de se inviabilizar a implantação da bitola mista. Razão por que, reitero, tal definição é basilar para o desenvolvimento do modal ferroviário do país para o futuro.
Feitas essas considerações, entendo que se deve conhecer e dar provimento parcial ao presente recurso, procedendo-se às alterações na deliberação combatida na forma proposta pela unidade instrutora.
Ante o exposto, voto por que o Tribunal adote o Acórdão que ora submeto à deliberação deste Colegiado.
TCU, Sala das Sessões, em 2 de junho de 2021.
Ministro BRUNO DANTAS 
Relator